【裁判字號】    98,消債更,115
【裁判日期】    981120
【裁判案由】    聲請更生
【裁判全文】
臺灣基隆地方法院民事裁定           98年度消債更字第115號
債  務  人  甲○○
代  理  人  黃金洙律師
上列當事人聲請消費者債務更生事件，本院裁定如下：
    主  文
更生之聲請駁回。
聲請費用由聲請人負擔。
    理  由
一、按聲請更生或清算不合程式或不備其他要件者，法院應以裁
    定駁回之，消費者債務清理條例（下稱本條例）第8 條定有
    明文。又債務人不能清償債務或有不能清償之虞者，得依本
    條例所定更生或清算程序，清理其債務，復為同條例第3條
    所明定。而所謂不能清償債務係指以債務人現實財產及信用
    無法清償全部債務；所謂不能清償之虞，包括債務人財務困
    難，喪失工作或暫行停業，或其收入顯形減少或有停業之虞
    。是如以債務人現實之財產收入狀況，既能維持基本生活，
    亦可負擔金融機構債權人所提出之還款方案者，即難謂有何
    不能清償或不能清償之虞。又清償能力係由財產、信用、勞
    力三者構成，雖無足夠財產，如有良好之信用、優良之技術
    或持續不斷之勞力，即屬有清償債務之可能。再按本條例立
    法目的固在於使有更生誠意之債務人得藉本條例之程序，妥
    適調整其與各相關債權人等間之權利義務關係，以謀求消費
    者經濟生活之更生機會，健全社會經濟發展。然私法上之債
    之關係，係以當事人間之信賴關係為基礎，為社會經濟組織
    之重要支柱，故當事人於以法律行為追求自己之利益之際，
    亦應顧及對方之利益，並考量債權債務在社會上之作用，本
    於誠實及信用之原則，行使其債權及履行其債務，故債務人
    欲以本條例調整其所負之義務，自應本於誠信原則之本旨，
    僅在其不能清償債務或有不能清償之虞而使其陷於經濟上之
    困境時始得准許之，以避免其藉此善意之立法而惡意圖謀減
    免債務，致使社會陷於道德之危險，並使信用緊縮而造成社
    會經濟之動盪。是以，債務人與金融機構依本條例第151條
    第1項之規定就債務人所負債務進行前置協商時，如果最大
    債權銀行所提出之還款方案，經法院綜衡該還款方案與債務
    人之全部財產及收支狀況後，評估該還款方案足供債務人於
    維持符合人性尊嚴之最低基本生活條件之下清償債務者，即
    難謂債務人有何不能清償債務之情形。
二、本件聲請意旨略以：聲請人有不能清償債務之情事，於本條
    例施行後，曾以書面向最大債權金融機構中國信託商業銀行
    股份有限公司(下稱中國信託)請求共同協商債務清償方案，
    惟因中國信託所提出之還款方案為「前6年每期償還新臺幣
    （下同）6,000元，其餘清償條件另議。」，並未將全部債
    權額列入協商，且所謂其餘清償條件另議亦過於空泛不確定
    ，對於聲請人並無保障，無法達到紛爭解決一次性之要求，
    且嗣後所提之方案是否亦全部債權銀行之共同意見？抑或僅
    是最大債權銀行之個人意見？聲請人均無從得知，聲請人無
    法接受而協商不成立；且聲請人無擔保或無優先權之債務總
    額未逾1,200萬，復未經法院裁定開始清算程序或宣告破產
    等語。
三、本件聲請人主張其於本條例施行後與最大金融機構債權人中
    國信託債務協商而不成立，業據其提出前置協商不成立通知
    書為證；惟依該通知書上之記載，聲請人係「無法負擔任何
    還款條件」致協商不成立。復依聲請狀所載前開所謂「前6
    年每期償還6,000元，其餘清償條件另議。」，未將全部債
    權額列入協商、條件過於空泛不確定，對於聲請人並無保障
    ，無法達到紛爭解決一次性之要求、所提之方案是否亦全部
    債權銀行之共同意見？抑或僅是最大債權銀行之個人意見，
    聲請人均無從得知？聲請人無法接受云云。經查：
(一)關於最大債權銀行所提出之還款條件，中國信託於98年11月
    4日具狀陳明：該行評估聲請人之收入、債務額及不在協商
    範圍屬資產管理公司之債權後，提出2階段還款方案即「前6
    年分72期月繳5,000元0利率」，然因聲請人堅持因資產管理
    公司債權未納入協商導致協商不成立。是對照聲請人所主張
    前開協商不成立之原因，可知聲請人對於所負資產管理公司
    之債務，並未曾積極主動向資產管理公司協商還款條件或者
    取得相關還款資訊，以提供中國信託列入兩造協商之考量範
    圍，尤有甚者，聲請人既然具協商誠意，又對於最大債權銀
    行中國信託所開出還款條件之代表性有所懷疑，本應循協商
    管道探求其真意及正確性，而非堅持己見，使協商不成立，
    蓋中華民國銀行商業同業公會為辦理本條例第151條第1項所
    定之前置協商程序，乃制訂「金融機構辦理消費者債務清理
    條例前置協商作業準則」，於該準則中除規定，債務人應配
    合提出相關之文件(例如第三章第二節必備文件第4條第2項
    即明定非金融機構債務和金融機構債權人清冊未揭露之金融
    債，債務人須自行填寫於債權清冊)外，並訂有銀行受理債
    務協商後之橫向連繫規定，其中第五章第七節更有協議書公
    證或送法院認可之規定，是以債務人如對受理之金融機構所
    提出之還款方案有所質疑，自當依該規定尋求解決之道，否
    則如放任債務人徒以申請前置協商卻以種種藉口導致協商不
    成立後，再藉此為由聲請更生，勢當無法貫徹消債條例第
    151條第1項之立法意旨，達到促使雙方協商債務清償方案、
    有效分配司法資源、節省當事人勞費等立法目的。
(二)退一步言，據聲請狀所載聲請人雖負債總達2,421,506元，
    聲請人97年度全年之所得為493,786元，然經換算後聲請人
    於97年每月平均約有41,148元之薪資所得，聲請人雖主張其
    有3名小孩須扶養，連同房租等家用每月須支出29, 186元(
    其中尚包括非屬必要支出之商業保險支出)，如再加上因強
    制執行每月之扣薪10,976元實無力負擔最大債權銀行中國信
    託提出之還款方案。然本院為查明聲請人之配偶之收入及分
    擔家用情形，乃於98年9月8日以裁定命聲請人陳報具體情況
    ，嗣後聲請人雖具狀謂其配偶以開計程車及打零工為業，然
    不願告知其收入情形，每月僅願分擔7, 000元之房租支出，
    其餘家用支出概由聲請人負擔。惟查，我國地下經濟猖獗，
    未申報所得者所在多有，債務人向金融機構申辦消費借貸時
    ，無不吹捧其經濟能力，償債時卻改口無申報所得稅無所得
    無力清償，致債權人往往求償無門。夫妻係以共同生活為目
    的，除互負扶養義務外，本應盡最大之努力共謀幸福之家庭
    生活，且父母對於未成年子女亦有保護教養義務，是上開家
    用及未成年子女生活費用等支出，聲請人之配偶本應依其收
    入竭力分擔，而據基隆市計程車客運商業同業公會97年度之
    統計排氣量二千CC以下者：每月營業額核定為38,630元，以
    每月28日計算每日營業額為1,380元，且縱使一般工程行之
    零工，以大台北地區之行情形每日亦有約1500元之收入；因
    而據此推估聲請人配偶每月之收入應和聲請人相當，再參以
    聲請人所繳納之諸多保險費中亦包含其配偶，因此聲請人之
    配偶斷無放任由聲請人獨自負擔多數家用支出及清償債務之
    理由，亦即前開聲請人每月之支出應得因配偶分擔半數後，
    而大幅減縮至14,593元，由是可知以聲請人每月41,148元之
    收入，扣除前開金額後聲請人每月尚有26,555元可供償債。
    縱依臺灣省成年人每人每月最低生活費用9,829元(最低生活
    費用，係對於15歲以上就業人口所做之統計)及未成年子女
    每月之基本生活費用6,834元(應參酌98年度每人之免稅額82
    ,000元計算)，計算聲請人家庭每月之生活支出40,160元(計
    算式：9,829元×2＋6,834×3＝40,160元)，聲請人亦僅須
    分擔20,080元，以其平均薪資41,148元計之，亦尚有21,068
    元可供償債。是本院審酌本條例之立法意旨絕非放任債務人
    於無特殊理由，將其配偶未履行法定扶養未成年義務之不利
    益，轉由多數債權人負擔，以及中國信託上開協商條件所採
    用2階段還款方式，前6年以零利率方式，每月還款5,000元
    ，6年後再重新評估能力狀況提供方案，第二階段之還款方
    案，債權人既會審酌並考量債務人當時之狀況，再重新評估
    還款方案，則第二階段之還款方案未必一定不利於聲請人，
    倘聲請人當時確實無力繳納，亦有與債權人磋商降低還款金
    額可能性。準此可見，以聲請人目前收入狀況既足敷清償第
    一階段還款金額每月5,000元，則聲請人自當戮力還款，不
    得執第二階段尚未協商、確定之還款條件，而概稱其無能力
    繳納。是聲請人捨債權人所提出之「第一階段前六年，利率
    0%，每月還款5,000元」之還款方案不為，逕而聲請更生，
    等同於實質上片面拒絕協商，自非允當，亦即本件雖協商不
    成立，然非聲請人不能清償債務或不能清償之虞之程度，而
    係可歸責於聲請人之事由所致。從而，聲請人更生之聲請，
    應予駁回。
四、據上論結，債務人既非不能清償債務或有不能清償之虞，其
    更生之聲請即不符消費者債務清理條例第3條所定要件，依
    上開說明，自應駁回其更生之聲請，爰裁定如主文。
中    華    民    國    98    年    11    月    20    日
                  民事庭 法  官  徐世禎
以上正本係照原本作成。
如對本裁定抗告，應於本裁定送達後10日內，向本院提出抗告狀
，並繳納抗告費新臺幣1000元。
中    華    民    國    98    年    11    月    20    日
                         書記官  周素秋


司法院資訊處製作；財團法人民間司法改革基金會備份。
